臺灣臺中地方法院刑事判決
111年度金訴字第76號
公  訴  人  臺灣臺中地方檢察署檢察官
被      告  謝賀名



            李亞欣





上列被告等因詐欺等案件，經檢察官提起公訴（109年度偵字第2
3441號、第27030號），被告等於本院準備程序進行中就被訴事
實為有罪之陳述，經本院合議庭裁定由受命法官獨任進行簡式審
判程序，判決如下：
    主    文
丁○○犯三人以上共同詐欺取財罪，累犯，處有期徒刑壹年貳月。
未扣案之犯罪所得新臺幣壹佰陸拾元沒收，於全部或一部不能沒
收或不宜執行沒收時，追徵其價額。
甲○○犯三人以上共同詐欺取財罪，處有期徒刑壹年壹月。未扣案
之犯罪所得新臺幣參佰貳拾元沒收，於全部或一部不能沒收或不
宜執行沒收時，追徵其價額。
    犯罪事實
一、丁○○前於民國107年間因不能安全駕駛致交通危險及施用第
    二級毒品等案件，分別經臺灣高雄地方法院以107 年度交簡
    字第1322號判決判處有期徒刑4 月，併科罰金新臺幣（下同
    ）1 萬元確定及臺灣橋頭地方法院以107 年度簡字第1787號
    判決判處有期徒刑4 月確定，上揭2 罪所處之有期徒刑部分
    再經臺灣橋頭地方法院以107 年度聲字第1575號裁定定應執
    行有期徒刑6 月確定，於107年9月22日入監執行，於108 年
    3 月21日執行完畢，於108年3月31日執行罰金易服勞役10日
    完畢出監。詎仍不知悔改，於108年10月間之某日起，加入
    以通訊軟體帳號「維納斯」、年籍姓名均不詳之成年男子為
    首之詐欺集團（丁○○參與犯罪組織部分業經另案起訴，不在
    本案審理範圍），從事持人頭金融帳戶提款卡前往提領詐欺
    所得款項即俗稱「車手」之工作，並擔任車手頭，吸收甲○○
    參與詐欺集團擔任車手工作（甲○○參與犯罪組織部分亦經另
    案起訴，不在本案審理範圍）。丁○○、甲○○即與上開通訊軟
    體帳號「維納斯」之成年男子及其等所屬詐欺集團之其他不
    詳姓名、年籍成員（無證據證明有未滿18歲之人）共同意圖
    為自己不法之所有，基於三人以上共同詐欺取財及掩飾、隱
    匿特定犯罪所得之來源及去向之一般洗錢之犯意聯絡，先由
    該詐欺集團之不詳成員於109 年3 月16 日晚間8 時45分許
    ，假冒係網路商品客服人員及台新銀行客服人員撥打電話予
    丙○○，向其佯稱：因網路購物訂單設定錯誤，導致重複刷卡
    ，需配合銀行處理云云，致丙○○不疑有他而陷於錯誤，遂依
    該詐欺集團成員之指示，於同日晚間9 時47分許及同日晚間
    9時50分許，以網路銀行轉帳之方式，分別匯款6,015元、10
    ,051元至林洪泳淳（所犯幫助詐欺犯行部分，業經本院以10
    9年度沙簡字第433號判決判處拘役55日確定）所申辦之中國
    信託商業銀行帳號000000000000號帳戶（下稱林洪泳淳之中
    國信託銀行帳戶）內，上開款項匯入後，該詐欺集團成員即
    以通訊軟體群組通訊功能通知丁○○、甲○○，再由丁○○指示甲○○領款，甲○○遂於同日晚間9 時48分許，在臺中市○○區○○路
    000號第一銀行之自動櫃員機，持上開林洪泳淳之中國信託
    銀行帳戶提款卡提領詐欺款項6,000元，再於同日晚間9 時5
    4分許，在臺中市○○區○○路000號合作金庫銀行之自動櫃員機
    ，持上開林洪泳淳之中國信託銀行帳戶提款卡提領詐欺款項
    10,000元，甲○○將領得之款項扣除提領金額2%計算之報酬即
    320元後交予丁○○，丁○○亦將領得之款項扣除提領金額1%計
    算之報酬即160元後交予不詳之詐欺集團成員，丁○○、甲○○
    即以此方式掩飾、隱匿犯罪所得之來源及去向。嗣經丙○○察
    覺受騙而報警究辦，再經警調閱相關自動櫃員機之監視錄影
    畫面，始循線查悉上情。
二、案經丙○○訴由臺中市政府警察局豐原分局移送臺灣臺中地方
    檢察署檢察官偵查起訴。
    理    由
一、上開犯罪事實，業據被告丁○○、甲○○分別於偵查中及本院準
    備程序、審理時坦承不諱（見109年度偵字第23441號卷第18
    3至187、234至237頁、本院卷第185、197頁），核與證人即
    告訴人丙○○於警詢時證述遭詐騙之情節相符（見109年度偵
    字第23441號卷第72、73頁），復有員警職務報告1份、被告
    甲○○提領款項之監視器畫面截圖3張、內政部警政署反詐騙
    諮詢專線紀錄表、中國信託商業銀行股份有限公司109年10
    月5日中信銀字第109224839245351號函檢送帳號0000000000
    00號帳戶開戶基本資料及109年3月1日至109年3月31日之交
    易明細、中國信託商業銀行股份有限公司109年12月21日中
    信銀字第109224839322770號函暨檢送帳號000000000000號
    帳戶開戶申請資料各1份附卷可稽（見109年度偵字第23441
    號卷第51、81至86、141至147、291至301頁），是被告丁○○
    、甲○○上開自白均核與事實相符，均應堪採信。本案事證明
    確，被告2人上開三人以上共同詐欺取財及一般洗錢之犯行
    ，均洵堪認定，均應依法論科。
二、論罪科刑部分：
　㈠核被告丁○○、甲○○所為，均係犯刑法第339 條之4 第1項第2 
    款之三人以上共同詐欺取財罪及洗錢防制法第14條第1 項之
    一般洗錢罪。
  ㈡被告2人雖未親自參與撥打電話詐騙告訴人之行為，惟依被告
    2人參與之工作，均屬集團成員基於共同犯意聯絡所為之行
    為分擔，被告2人前揭參與部分既為該詐欺集團犯罪歷程不
    可或缺之重要環節，足徵被告2人係以自己犯罪之意思而參
    與本案，即令被告2人並未與其他負責撥打詐騙電話之成員
    謀面或直接聯繫，亦無礙於其共同參與犯罪之認定。是以被
    告2人與上開通訊軟體帳號「維納斯」之成年男子及其等所
    屬詐欺集團之其他不詳姓名、年籍成員間，就上開詐欺、洗
    錢之犯行，均有犯意聯絡及行為分擔，均為共同正犯。
　㈢被告2人係以一行為同時觸犯三人以上共同詐欺取財及一般洗
    錢罪，均為想像競合犯，均應從一重以三人以上共同詐欺取
    財罪處斷。
  ㈣被告丁○○前於107年間因不能安全駕駛致交通危險及施用第二
    級毒品等案件，分別經臺灣高雄地方法院以107 年度交簡字
    第1322號判決判處有期徒刑4 月，併科罰金1 萬元確定及臺
    灣橋頭地方法院以107 年度簡字第1787號判決判處有期徒刑
    4 月確定，上揭2 罪所處之有期徒刑部分再經臺灣橋頭地方
    法院以107 年度聲字第1575號裁定定應執行有期徒刑6 月確
    定，於107年9月22日入監執行，於108 年3 月21日執行完畢
    ，於108年3月31日執行罰金易服勞役10日完畢出監乙節，有
    臺灣高等法院被告前案紀錄表1份在卷可憑，被告丁○○於前
    揭徒刑執行完畢後，於5年內故意再犯本案有期徒刑以上之
    罪，依刑法第47條第1項規定，為累犯，另參以司法院大法
    官釋字第775 號解釋之意旨，審酌被告丁○○前已有故意犯罪
    之前科紀錄，本案犯行顯非一時失慮，足見前罪之徒刑執行
    成效不彰，其對刑罰之反應力顯然薄弱，衡量本案犯罪情節
    及所侵害之法益，予以加重最低本刑並無罪刑不相當之情事
    ，爰依刑法第47條第1項之規定，加重其刑。
  ㈤按想像競合犯之處斷刑，本質上係「刑之合併」，其所謂從
    一重處斷，乃將想像競合犯組成之評價上數罪，合併為科刑
    一罪，其所對應之刑罰，亦合併其評價上數罪之數法定刑，
    而為一個處斷刑。易言之，想像競合犯侵害數法益者皆成立
    犯罪，論罪時必須輕、重罪併舉論述，同時宣告所犯各罪名
    ，包括各罪有無加重、減免其刑之情形，亦應說明論列，量
    刑時併衡酌輕罪部分量刑事由，評價始為充足，然後依刑法
    第55條前段規定「從一重處斷」，非謂對於其餘各罪可置而
    不論。因此，法院決定處斷刑時，雖以其中最重罪名之法定
    刑，做為裁量之準據，惟於裁量其輕重時，仍應將輕罪合併
    評價在內（最高法院108年度台上字第4405號、第4408號判
    決意旨參照）。查：洗錢防制法第16條第2 項規定：「犯前
    二條之罪，在偵查或審判中自白者，減輕其刑。」。而被告
    2人於偵查中及本院準備程序、審理時均自白一般洗錢犯行
    ，已如前述，依前開洗錢防制法第16條第2 項之規定原應減
    輕其刑，然被告2人所犯一般洗錢罪係屬想像競合犯其中之
    輕罪，並從一重論處加重詐欺取財罪，已如前述，故就上開
    部分減刑事由，由本院於依刑法第57條規定量刑時一併審酌
    。
　㈥爰審酌被告2人正值青壯之年，竟不思循正當途徑賺取錢財而
    參與詐欺犯罪集團，貪圖可輕鬆得手之不法利益，價值觀念
    偏差，且造成社會信任感危機，損害告訴人丙○○之財產法益
    ，行為實值非難，且尚未與告訴人達成和解，賠償告訴人所
    受之損害，惟念其等犯後坦承犯行，態度良好，復有前述一
    般洗錢之減輕其刑事由，另斟酌被告2人分別擔任車手頭、
    車手工作，係負責聽從指示提領詐欺所得款項，並非詐欺集
    團核心成員，及被告丁○○於本院審理時自稱高職肄業、入監
    前從事板模工作、月薪約3萬元、家裡有姑姑需要照顧扶養
    ；被告甲○○於本院審理時自稱國中畢業、入監前從事美睫工
    作、月薪約2萬8千元至3萬元、家裡有2個未滿12歲之子女目
    前由婆婆照顧之智識程度、經濟及家庭生活狀況等一切情狀
    ，分別量處如主文所示之刑，以資懲儆。
　㈦沒收部分：
　1.按犯罪所得，屬於犯罪行為人者，沒收之。但有特別規定者
    ，依其規定；前二項之沒收，於全部或一部不能沒收或不宜
    執行沒收時，追徵其價額，刑法第38條之1 第1 項、第3 項
    分別定有明文。又於2 人以上共同實行犯罪之情形，固基於
    責任共同原則，共同正犯應就全部犯罪結果負其責任，然於
    集團性犯罪，其各成員有無不法所得，未必盡同，如因其組
    織分工，彼此間犯罪所得分配懸殊，而若分配較少甚或未受
    分配之人，仍應就全部犯罪所得負連帶沒收追繳之責，超過
    其個人所得之剝奪，無異代替其他參與者承擔刑罰，違反罪
    刑法定原則、個人責任原則以及罪責相當原則；故共同正犯
    犯罪所得之沒收或追徵，應就各人所分得之數為之。本案被
    告甲○○坦承起訴書所載領得款項內扣除提領金額2%計算之報
    酬（見本院卷第185、197頁），是依被告甲○○所坦認之報酬
    ，本案被告甲○○實際提領款項為16,000元，其實際取得之報
    酬為320元（計算式：16,000×2%＝320），此部分犯罪所得，
    並未扣案，亦未實際發還予告訴人，且無過苛調節條款之適
    用，自應依刑法第38條之1 第1 項前段、第3 項之規定，於
    被告甲○○之罪刑項下宣告沒收，於全部或一部不能沒收或不
    宜執行沒收時，追徵其價額。另被告丁○○於警詢時供稱：報
    酬為提領金額的1%，先扣1%當成報酬後再上繳給上手等語（
    見109年度偵字第27030號卷第94頁），於偵查中供稱：伊的
    日薪就是5,000元，抽其中5,000元當日薪，剩下的錢都繳出
    去等語（見109年度偵字第23441號卷第185頁），於本院審
    理時供稱：伊的犯罪所得是日薪1,000元等語（見本院卷第1
    97頁），被告丁○○就其本案犯罪所得之供述不一，本院審酌
    被告丁○○於警詢之供述離本案犯罪時間較近，被告丁○○斯時
    之記憶應較清晰，且依警詢所述計算被告丁○○本案之犯罪所
    得較為有利，是依此計算被告丁○○實際取得之報酬為160元
    （計算式：16,000×1%＝160），此部分犯罪所得，並未扣案
    ，亦未實際發還予告訴人，且無過苛調節條款之適用，自應
    依刑法第38條之1 第1 項前段、第3 項之規定，於被告丁○○
    之罪刑項下宣告沒收，於全部或一部不能沒收或不宜執行沒
    收時，追徵其價額。
  2.又洗錢防制法第18條第1 項固規定：「犯第14條之罪，其所
    移轉、變更、掩飾、隱匿、收受、取得、持有、使用之財物
    或財產上利益，沒收之；犯第15條之罪，其所收受、持有、
    使用之財物或財產上利益，亦同。」此一規定採取義務沒收
    主義，只要合於前述規定，法院即應為相關沒收之諭知，然
    該洗錢行為之標的是否限於行為人所有者始得宣告沒收，法
    無明文，實務上一向認為倘法條並未規定「不問屬於犯罪行
    為人與否均沒收」時，自仍以屬於被告所有者為限，始應予
    沒收。暨參諸最高法院100年度台上字第5026號判決：「毒
    品危害防制條例第19條第1 項關於沒收之規定，固採義務沒
    收主義，凡犯同條例第4 條至第9 條、第12條、第13條或第
    14條第1 項、第2 項之罪者，其供犯罪所用或因犯罪所得之
    財物，均應諭知沒收。但該法條並未規定『不問屬於犯罪行
    為人與否』，均沒收之，自仍以屬於被告所有者為限，始應
    予以沒收。」之意旨，本院認在洗錢防制法並未規定「不問
    屬於犯罪行為人與否」之情形下，自宜從有利於被告之認定
    。本案被告2人就其所提領款項，扣除前開屬犯罪所得之款
    項外之其餘款項，業已交予不詳之詐欺集團成員，已如前述
    ，是上揭款項並非屬被告2人所有，亦非在其等實際掌控中
    ，被告2人就所掩飾、隱匿之財物不具所有權及事實上處分
    權，無從依洗錢防制法第18條第1 項就所提領全部金額諭知
    沒收，附此說明。
據上論斷，應依刑事訴訟法第273 條之1 第1 項、第299 條第1 
項前段，洗錢防制法第14條第1 項，刑法第11條前段、第28條、
第339 條之4 第1 項第2 款、第55條、第47條第1項、第38條之1
 第1 項前段、第3 項，刑法施行法第1 條之1 第1 項，判決如
主文。
本案經檢察官陳佞如提起公訴，檢察官乙○○到庭執行職務。
中　　華　　民　　國　　111 　年　　3 　　月　　28　　日
                  刑事第十庭    法  官  陳玉聰
以上正本證明與原本無異。
如不服本判決應於收受判決後20日內向本院提出上訴書狀，並應
敘述具體理由；其未敘述上訴理由者，應於上訴期間屆滿後20日
內向本院補提理由書（均須按他造當事人之人數附繕本）「切勿
逕送上級法院」。
告訴人或被害人對於判決如有不服具備理由請求檢察官上訴者，
其上訴期間之計算係以檢察官收受判決正本之日期為準。
                                書記官  曾靖文       
中　　華　　民　　國　　111 　年　　3 　　月　　28　　日
附錄本判決論罪科刑之法條：
刑法第339條之4第1項
犯第339 條詐欺罪而有下列情形之一者，處1 年以上7 年以下有
期徒刑，得併科1 百萬元以下罰金：
一、冒用政府機關或公務員名義犯之。
二、三人以上共同犯之。
三、以廣播電視、電子通訊、網際網路或其他媒體等傳播工具，
    對公眾散布而犯之。
洗錢防制法第14條第1項
有第二條各款所列洗錢行為者，處7 年以下有期徒刑，併科新臺
幣5 百萬元以下罰金。